【裁判字號】    89,台上,6378
【裁判日期】    891026
【裁判案由】    違反槍砲彈藥刀械管制條例
【裁判全文】
最高法院刑事判決                              八十九年度台上字第六三七八號
    上  訴  人  甲○○
右上訴人因違反槍砲彈藥刀械管制條例案件，不服台灣高等法院台中分院中華民國八
十七年七月九日第二審判決（八十七年度上易字第一二九五號，起訴案號：台灣台中
地方法院檢察署八十六年度偵字第九一三七號），提起上訴，本院判決如左：
    主  文
原判決撤銷，發回台灣高等法院台中分院。
    理  由
本件原判決引用第一審判決認定上訴人甲○○於民國八十六年四月十七日，在台中市
第一廣場購得玩具手槍一支，隨即於同年月十九日晚間，在台中縣太平市○○街○段
四十二號，以鑽床將該玩具手槍之槍管（金屬材質）予以貫通，改造成具有殺傷力之
玩具手槍，並未經許可無故持有上開槍枝。嗣於同年月二十日上午四時許，在台中縣
太平市○○路○段一九六巷七號前，為警查獲並扣得上開具有殺傷力之玩具手槍一支
等情。因而維持第一審論處上訴人未經許可製造可發射子彈具有殺傷力槍砲罪刑之判
決，駁回上訴人在第二審之上訴，固非無見。
惟查：(一)、有罪之判決書，應記載諭知保安處分之理由，刑事訴訟法第三百十條第六
款定有明文。原判決對於上訴人未經許可製造可發射子彈具有殺傷力之槍砲而諭知上
開罪刑，並依據修正後槍砲彈藥刀械管制條例第十九條第一項之規定，宣告應於刑之
執行完畢或赦免後，令入勞動場所強制工作三年。但查保安處分係對受處分人將來之
危險性所為拘束其身體、自由等之處置，以達教化與治療之目的，為刑罰之補充制度
。本諸法治國家保障人權之原理及刑法之保護作用，其法律規定之內容，應受比例原
則之規範，使保安處分之宣告，與行為人所為行為之嚴重性、行為人所表現之危險性
、及對於行為人未來行為之期待性相當。依司法院大法官會議釋字第四七一號解釋，
犯上開條例第十九條所定之罪，不問對行為人有無預防矯治其社會危險性之必要，一
律宣付強制工作三年部分，有違憲法第二十三條所定之比例原則，應自該解釋公布之
日起不予適用。僅依個案情節符合比例原則者，始有該條第一項之適用。原判決關於
上訴人本件犯行未及記載說明其所為行為之嚴重性、其所表現之危險性、及對於上訴
人未來行為之期待性等，應加以審酌之情形如何？遽予宣告前開保安處分，有判決理
由不備之違誤。(二)、訊問被告應先告知犯罪嫌疑及所犯所有罪名；並應與以辯明犯罪
嫌疑之機會，刑事訴訟法第九十五條第一款、第九十六條前段規定甚明。而所謂「告
知犯罪嫌疑及所犯所有罪名」，除起訴書所記載之犯罪事實及所犯法條外，自包含依
刑事訴訟法第二百六十七條之規定，為起訴效力所擴張之犯罪事實及罪名在內。法院
就此等新增之犯罪事實及罪名，應踐行上開告知之程序，使被告知悉而充分行使其防
禦權。又審判期日之訴訟程序，專以審判筆錄為證。本件原審認上訴人所為係犯修正
前槍砲彈藥刀械管制條例第十條第一項之未經許可製造可發射子彈具有殺傷力之槍砲
罪，上開部分雖未據公訴人起訴，然因與已起訴即上訴人未經許可無故持有可發射子
彈具有殺傷力之槍砲部分，具有高低度行為之吸收關係，為起訴效力所及，乃併予審
判。惟原審八十七年六月二十五日上午九時二十分審判筆錄僅載：審判長先對被告告
知其犯罪之嫌疑及所犯所有罪名（詳如起訴書所載），並未記載審判長曾告知被告所
犯起訴書所載以外之上開罪名，有該審判筆錄可按（原審卷第三十三頁至第三十四頁
）。原審未依上述規定，於調查或審判程序中告知上訴人前開新增之罪名，使其有充
分辯論之機會，其所踐行之訴訟程序，尚欠允洽。上訴意旨指摘原判決不當，尚非全
無理由，應認有撤銷發回更審之原因。原判決不另為無罪諭知部分，基於審判不可分
之原則，併予發回，附此敘明。
據上論結，應依刑事訴訟法第三百九十七條、第四百零一條，判決如主文。
中      華      民      國    八十九    年      十      月    二十六    日
                              最高法院刑事第四庭
                                  審判長法官  董  明  霈
                                        法官  丁  錦  清
                                        法官  林  茂  雄
                                        法官  王  居  財
                                        法官  張  祺  祥
      右正本證明與原本無異
                                              書  記  官
中      華      民      國    八十九    年     十一     月      三      日


司法院資訊處製作；財團法人民間司法改革基金會備份。
